【裁判字號】    91,上更(一),232
【裁判日期】    920624
【裁判案由】    清償借款
【裁判全文】
臺灣高等法院民事判決                          九十一年度上更(一)字第二三二號
    上  訴  人  合作金庫銀行股份有限公司
    法定代理人  梁成金
    訴訟代理人  盧文中
    被  上訴人  甲○○
右當事人間請求清償借款事件，上訴人對於中華民國八十九年三月九日臺灣臺北地方
法院八十八年度訴字第五一七八號第一審判決提起上訴，經最高法院第一次發回更審
，本院判決如左：
    主      文
原判決關於駁回對甲○○請求部分及訴訟費用之裁判廢棄。
右廢棄部分被上訴人應與趙大益連帶給付上訴人新台幣貳佰陸拾貳萬陸仟玖佰玖拾貳
元，並自民國八十六年九月十三日起至清償日止，按年息百分之十計算之利息，暨自
民國八十六年九月十三日起至清償日止，按上開利率百分之二十計付違約金。
第一、二審及發回前第三審訴訟費用除確定部分外由被上訴人與趙大益連帶負擔。
    事      實
甲、上訴人方面：
一、聲明：如主文第一、二項所示。
二、陳述：除與原判決記載相同者，茲引用之外，補稱：
  (一)原審共同被告即主債務人趙大益之原借款於八十三年四月七日屆期，因無法一次
    清償而辦理轉期手續，因新債務不履行，其舊債務仍不消滅，是被上訴人仍應就
    舊債務負連帶保證責任。
  (二)被上訴人固未於八十二年四月七日與八十三年四月七日之借據簽名，惟依被上訴
    人於八十年八月二十一日所簽之授信約定書第二條、第十條，只須有被上訴人留
    存之印鑑，被上訴人即須負連帶保證之責。
乙、被上訴人方面：
一、聲明：駁回上訴。
二、陳述：除與原判決記載相同者，茲引用之外，補稱：
  (一)被上訴人僅在借款期間（即八十二年四月七日起算，為期一年）負連帶保證責任
    ，惟上訴人與主債務人趙大益嗣就上開借款於八十三年四月七日辦理延期，並未
    得被上訴人同意，且當時被上訴人在加拿大。
  (二)被上訴人第一次簽約定書，除蓋章外並經被上訴人親自簽名，惟八十三年四月七
    日之借據僅有被上訴人之印文，簽名部分亦非被上訴人所為。
  (三)當初因與趙大益合夥作房地產生意，為買賣作業方便，故留印章在其處。
    理    由
一、上訴人之法定代理人業由李文雄變更為梁成金，有財政部九十年七月十六日台財
    人字第○九○○○四一七七五號函影本足稽，經其具狀聲明承受訴訟，依法核無
    不合，應予准許。
二、本件上訴人主張：原審共同被告趙大益曾於八十一年間至上訴人公司申請活期儲
    蓄存款帳戶（下稱活儲帳戶），並於八十二年四月七日向上訴人借款五百萬元，
    由被上訴人為連帶保證人並與訴外人魏錦輝提供所有坐落新店市○○路○段七五
    巷二一弄三一號十一樓房屋及其基地為擔保設定抵押權，上訴人已依約將款項撥
    入上開活儲帳戶，並約定利息按週年利率百分之十計算，自借款日起按月計付，
    屆期清償本金，如有逾期清償情事，逾期在六個月以內部分，按週年利率百分之
    十計付，逾期超過六個月部分，按上開利率百分之二十計付違約金。嗣上開借款
    於八十三年四月七日重立借據，趙大益僅繳納至八十四年一月六日止之利息，即
    未再依約履行，經上訴人聲請拍賣抵押物，受償部分本金及至八十六年九月十二
    日止之利息、違約金，尚積欠本金二百六十二萬六千九百九十二元等情，爰依消
    費借貸及連帶保證之法律關係，求為命被上訴人與趙大益連帶給付二百六十二萬
    六千九百九十二元，並自八十六年九月十三日起至清償日止，按年息百分之十計
    算之利息暨自八十六年九月十三日起至清償日止，按上開利率之二成計付違約金
    之判決（關於請求趙大益連帶給付部分，本院前審判令應給付後未據趙大益聲明
    不服，業已確定）。
三、被上訴人則以：上訴人提出之八十三年四月七日之借據上所載之連帶保證人甲○
    ○，並非被上訴人所簽，亦未授權他人蓋章，被上訴人雖於八十年八月二十一日
    簽立授信約定書，並於八十二年四月七日為趙大益擔任借款之連帶保證人，惟八
    十三年四月七日上訴人辦理系爭借款之展延期間並未經被上訴人同意，且當時被
    上訴人旅居加拿大等語，資為抗辯。
四、按「當事人主張有利於己之事實者，就其事實；有舉證之責任。」又「私文書經
    本人或其代理人簽名、蓋章或按指印或有法院或公證人之認證者，推定為真正。
    」民事訴訟法第二百七十七條、第三百五十八條定有明文。再，「如有用印章代
    簽名者，其蓋章與簽名生同等之效力。」「因清償債務而對於債權人負擔新債務
    者，除當事人另有意思表示外，若新債務不履行時，其舊債務仍不消滅。」民法
    第三條第二項、第三百二十條亦定有明文。復參照最高法院七十四年台上字第二
    一四三號判決意旨「私文書經本人或其代理人簽名、蓋章者，推定為真正，民事
    訴訟法第三百五十八條定有明文。又印章由自己蓋用，或由有權使用之人蓋用為
    常態，由無權使用之人蓋用為變態，故主張變態事實之當事人，應就此負舉證責
    任。」及參照最高法院六十九年台上字第一三○○號判決意旨「以蓋章代票據上
    之簽名，其蓋章通常必出於本人之意思，上訴人既承認系爭本票發票人欄下之印
    章為其所有，則就該印章係被訴外人林水波盜用之事實，自應由其舉證證明。」
    。
五、上訴人主張趙大益於八十二年四月七日向上訴人借貸五百萬元，被上訴人甲○○
    為連帶保證人，渠已將系爭五百萬元借款撥入趙大益之活儲帳戶以為交付，於八
    十三年四月七日屆期未能清償，重立借據，以借新還舊一節，已提出借據、授信
    約定書、印鑑卡、收入傳票及分戶交易明細表為證（見原審卷第九、十、三九、
    四四頁及本院卷第二十、二二至第二四頁），除八十三年四月七日之借據外，被
    上訴人均不爭執，其中「授信約定書」第一條約定「本約定書所稱一切債務，係
    指立約人對貴庫（上訴人）所負之票據、借款、墊款、保證等債務及其他債務，
    並包括其利息、遲延利息、違約金、損害賠償及其他有關費用。」第二條約定「
    立約人因印鑑．．．或其他足以影響貴庫（即上訴人）權益變更情事發生時，應
    即以書面將變更情事通知貴庫（上訴人），並辦妥變更或註銷留存印鑑之手續，
    於未為前項通知及變更或註銷留存印鑑手續前與貴庫（上訴人）所為之交易，立
    約人均願負其責任，如因而造成貴庫（上訴人）損害，並負賠償責任。」，第十
    條約定「凡持有．．．立約人印鑑者，均視為立約人之代理人，．．．」等情，
    是系爭八十三年四月七日借據上之印文，如與授信約定書上之印文相符者，在辦
    妥變更或註銷留存印鑑之手續前，立約人即連帶保證人甲○○須負保證人之責，
    合先敘明。
六、被上訴人於本院前審雖辯稱：伊長期旅居加拿大，系爭借據記載日期八十三年四
    月七日，伊當時人在國外，也不知上訴人之展延期間，伊並未同意展期返還，並
    未於系爭八十三年四月七日之借據簽名蓋印等語，經查：
    (一)本件最早之借據（見本院卷第二十頁）記載之借款日期為「八十二年四月七日
      」，記載借款期間為「自民國八十二年四月七日起至民國八十三年四月七日止
      」，系爭借據（見原審卷第九頁）記載之借款日期為「八十三年四月七日」，
      借款期間記載為「自八十三年四月七日起至八十四年四月七日止」，分別立有
      不同之借據，足見本件借款係借新還舊，屬民法第三百二十條之新債清償。被
      上訴人雖抗辯：八十三年四月七日伊在國外等語，經本院前審向內政部警政署
      入出境管理局函查甲○○於八十年一月一日至八十六年十二月三十一日之入境
      及出境資料顯示，甲○○於八十三年四月七日時人在國外，有入境及出境資料
      在卷可查（見本院前審卷第四四頁至第四八頁），甲○○上開所辯，自可採信
      。惟被上訴人於本院審理中已自認八十二年四月七日之借據為其所簽名蓋章（
      見本院卷第四五頁被上訴人民事準備書狀理由一），按諸前述新債清償規定，
      雖借新債還舊債，舊債仍不消滅，姑不論八十三年四月七日之借據是否真正，
      八十二年四月七日之舊債務仍然存在，且清償期八十三年四月七日已經屆期，
      上訴人自得請求被上訴人負擔連帶保證人之責任。
    (二)甲○○雖辯稱：系爭八十三年四月七日借據上連帶保證人之簽名，並非其所親
      簽及蓋章等語，查，系爭八十三年四月七日借據（見原審卷第九頁）上，連帶
      保證人處「甲○○」之簽名，與其自認為真正八十二年四月七日借據（本院卷
      第二十頁）及授信約定書（見原審卷第十頁、本院卷第二二頁）上，立約定書
      人及對保簽名處「甲○○」之簽名之字跡，經本院互相核對比較，以肉眼觀之
      ，可看出筆順及寫法均有所不同，有上開借據、授信約定書附卷可資比對，足
      認系爭八十三年四月七日借據上「甲○○」之簽名確非其所親簽。惟被上訴人
      於原審自認系爭借據之印章，係其交給趙大益或放在嘉虹建設公司（見原審卷
      第二三頁），再觀之系爭八十三年四月七日借據上甲○○之印文，與八十二年
      四月七日之借據與授信契約書上之印文，經本院以肉眼判斷均相符，則依前揭
      授信約定書第一、第二、第十條約定，未經通知前所蓋印章之保證債務即需負
      責，八十三年四月七日借據上之印文係屬真正無訛，甲○○即須負連帶保證人
      之責。且證人即系爭借據之驗印及經辦人員胡秀金亦證稱其核對借據上之印章
      與授信約定書之印章相符等語（見原審卷第二六、二七頁），益徵甲○○須負
      連帶保證人之責灼明。況且，系爭八十三年四月七日借據上之印章，既為被上
      訴人交給趙大益或放在嘉虹建設公司之印章，縱借據上印文，係遭人所盜蓋，
      依前揭判決意旨所示，被上訴人應就遭人盜蓋之事實負舉證責任，其既未舉證
      證明係遭人所盜蓋，自須認定系爭借據為真正。故系爭借據上甲○○之印文與
      授信約定書所蓋之印文相符，縱簽名部分兩者不符，依授信約定書第一、二條
      及第十條之約定，被上訴人亦須負連帶保證人之責。
七、綜上所述，被上訴人所辯不足採，上訴人主張為可採。從而，上訴人依消費借貸
    及連帶保證之法律關係，請求被上訴人與趙大益連帶給付借款本金二百六十二萬
    六千九百九十二元，及自八十六年九月十三日起算之利息、違約金，為有理由，
    應予准許。原審就甲○○部分為上訴人敗訴之判決，尚有未洽。上訴意旨指摘原
    判決此部份不當，求予廢棄改判，為有理由。爰由本院將原判決此部份予以廢棄
    改判，如主文第二項所示。
八、據上論結，本件上訴為有理由，依民事訴訟法第四百五十條、第八十五條第二項
    ，判決如主文。
中      華      民      國    九十二    年      六      月    二十四    日
                              民事第二庭
                                  審判長法  官  許  正  順
                                        法  官  翁  昭  蓉
                                        法  官  黃  嘉  烈
右正本係照原本作成。
如不服本判決，應於收受送達後二十日內向本院提出上訴書狀，其未表明上訴理由者
，應於提出上訴後二十日內向本院補提理由書狀（均須按他造當事人之人數附繕本）
上訴時應提出委任律師或具有律師資格之人之委任狀；委任有律師資格者，另應附具
律師資格證書及釋明委任人與受任人有民事訴訟法第四百六十六條之一第一項但書或
第二項（詳附註）所定關係之釋明文書影本。
中      華      民      國    九十二    年      六      月    二十五    日
                                        書記官  倪  淑  芳
附註：
民事訴訟法第四百六十六條之一（第一項、第二項）：
對於第二審判決上訴，上訴人應委任律師為訴訟代理人。但上訴人或其他法定代理人
具有律師資格者，不在此限。
上訴人之配偶、三親等內之血親、二親等內之姻親，或上訴人為法人、中央或地方機
關時，其所屬專任人員具有律師資格並經法院認為適當者，亦得為第三審訴訟代理人
。


司法院資訊處製作；財團法人民間司法改革基金會備份。
